臺灣雲林地方法院民事判決
110年度婚字第27號
原      告  丁堂峻  
被      告  黃惠芳  



上列當事人間請求離婚事件，本院於中華民國110 年8 月31日言
詞辯論終結，判決如下：
    主  文
准原告與被告離婚。
訴訟費用新臺幣參仟元由被告負擔。
    理  由
甲、程序方面：
    被告經合法通知，未於言詞辯論期日到場，查無民事訴訟法
    第386 條各款所列情形之一，因此依原告的聲請，由其一造
    辯論而為判決。　　
乙、實體方面：
一、原告主張：被告為大陸地區人士。兩造於民國（下同）92年
    6 月26日結婚，並於92年7 月25日在我國戶政機關辦理結婚
    登記，婚後被告來臺與原告同住，未料被告在結婚過後20日
    即無故離家，迄今仍未返家與原告同居，亦無與原告聯絡，
    嗣後原告更收到大陸地區離婚判決書。而兩造分居至今已經
    長達18年餘，空有婚姻之名，而無婚姻之實，已失卻婚姻係
    以夫妻共同生活為目的之意義，又此分居之事由非可歸責於
    原告，再兩造無復合或維持婚姻之可能，有難以維持婚姻之
    重大事由。為此，依據民法第1052條第2 項之規定提起本訴
    ，請求判決離婚等語，並聲明：如主文所示。
二、被告方面：被告未於言詞辯論期日到場，也沒有提出任何書
    狀作為對自己有利的聲明或陳述。
丙、本院認定的理由：
一、原告主張的前述事實，已有提出戶籍謄本可供證明，並有雲
    林○○○○○○○○110 年3 月23日雲螺戶字第1100000764號檢附之
    兩造結婚登記資料附卷可以補充證明，而且與證人方碧玲到
    庭證稱：兩造結婚很久了，被告是大陸人，我沒看過被告，
    我認識原告差不多13、14年，13、14年來去過原告家很多次
    ，我陸續都會去找原告的母親，我稱其為姑姑，因為我跟原
    告的母親是高雄同鄉同村的，我小時候就認識原告的母親了
    ，去的頻率為上班有休息偶而會過去，平均2 、3個月1 、2
     次，從以前到現在去原告母親家時都沒有看過被告，也沒
    有聽過原告的母親說被告的事情，原告的母親有跟原告同住
    等語，經本院比對審認結果，認為與原告所述大致相符。又
    本院主動調取本院103 年度家陸助字第110 號大陸法院囑託
    文書送達事件、103 年度婚字第175 號離婚事件（案經原告
    撤回）、106 年度家陸許字第5 號大陸地區離婚判決認可（
    案經駁回）等卷宗，經過調查核對卷內證據資料，確認大陸
    地區福建省長樂市人民法院於西元2014年8 月21日以（2014
    ）長民初字第1535號民事判決書判准被告黃惠芳與原告丁堂
    峻離婚這一部分為事實。另本院主動查詢被告之入出境紀錄
    ，顯示被告自西元2005年即民國94年9 月14日出境後，就沒
    有再入境臺灣，有入出境資訊連結作業1 件附卷可以補充證
    明。而被告受合法通知，並未到場爭執，也沒有提出書狀作
    何陳述或抗辯，所以本院綜合前述的證據判斷，自然可以相
    信原告的主張是真實的。
二、臺灣地區人民與大陸地區人民判決離婚之事由，依臺灣地區
    之法律，臺灣地區與大陸地區人民關係條例第52條第2 項定
    有明文。本件原告起訴請求判決與被告離婚，其中原告為臺
    灣地區人民，被告為大陸地區人民，兩造已於臺灣辦理結婚
    登記，且婚後共同居住於雲林縣境，則依據前述規定意旨，
    本院自有管轄權，並應適用臺灣地區之法律為審判依據。　
三、其次，依據民法第1052條第2 項規定，有同條第1 項以外之
    重大事由，難以維持婚姻者，夫妻之一方得請求離婚。但其
    事由應由夫妻之一方負責者，僅他方得請求離婚。此一規定
    的立法意旨，乃係參照各國離婚法採破綻婚之立法趨勢，增
    列上開概括性之規定，期使裁判離婚較富彈性。且依照婚姻
    係以終生生活為目的之生活關係，此共同生活體須配偶合力
    攜手經營，倘雙方誠摰互信之感情基礎已經不復存在，且依
    一般人之生活經驗亦顯難期修復者，則雙方共同生活的婚姻
    目的即無法達成，如果勉強維持婚姻之形式，反而會對雙方
    各自追求幸福生活之機會造成不必要之限制。至於是否屬於
    難以維持婚姻之重大事由，乃以婚姻是否已發生破綻而無回
    復之希望為判斷標準。就此，應依客觀的標準，即難以維持
    婚姻之事實，是否已達倘處於同一境況，任何人均將喪失繼
    續維持婚姻之意願（最高法院87年度台上字第1304號判決意
    旨參照）。又同條但書所規定「難以維持婚姻之重大事由應
    由配偶之一方負責者，僅他方得請求離婚」，乃因如肯定有
    責配偶之離婚請求，無異承認恣意離婚，不但破壞婚姻秩序
    ，且有背於道義，尤其違反自己清白（clean hands）之法
    理，有欠公允，同時亦與國民之法感情及倫理觀念不合，因
    而採消極破綻主義。然若配偶雙方均為有責時，則應衡量比
    較雙方之有責程度，而許責任較輕之一方向應負主要責任之
    他方請求離婚，以符合公平。如雙方之有責程度相同，則雙
    方均得請求離婚，因而採消極（相對）破綻主義（最高法院
    91年度台上字第2023號判決意旨、95年第5 次民事庭會議紀
    錄參照）。　　
四、綜上所述，本件兩造之婚姻關係現既仍存續中，然而被告竟
    自94年9 月14日離家且出境臺灣，此後即未再返家與原告同
    住，夫妻雙方處於沒有同居的狀態至今至少已經超過15年11
    個月，且被告確實已向大陸地區福建省長樂市人民法院訴請
    與原告離婚，而經該法院以（2014）長民初字第1535號民事
    判決書判准兩造離婚在案。因此就我國法規而言，兩造雖然
    在形式上仍有婚姻關係，但是實質上已經沒有婚姻生活存在
    ，更不用說是夫妻間應有的互信、互愛、互重之感情可言；
    再者，依照被告前述的行為，也足以證明其並沒有與原告維
    持婚姻關係的意願，可以認定夫妻雙方已無相互扶持、共同
    建立和諧美滿家庭的意思，依照一般人之生活經驗，兩造之
    婚姻已經沒有回復的希望，導致夫妻雙方無法繼續共同生活
    ，假使仍舊強求兩造依我國法律僅維持婚姻之名，卻無婚姻
    之實，這不但無法改善現況，反而更會造成兩造在矛盾、衝
    突中虛度歲月。也就是說，如果依照社會上一般觀念來觀察
    兩造的婚姻關係，任何人處在與原告同一的情況下，都不願
    意再繼續維持婚姻生活，就已經可以認定兩造間之婚姻關係
    已生破裂而沒有回復的希望，也確實存在不能維持婚姻之重
    大事由，所以本院認定被告應該為前述不能維持婚姻事由之
    發生負責。於是，本院結論認為原告依據上述規定，起訴請
    求判決與被告離婚，為有理由，應予准許。
丁、據上論斷，原告之訴為有理由，依家事事件法第51條、民事
    訴訟法第385 條第1 項前段、第78條，判決如主文。
中　　華　　民　　國　 110  　年　　 8　月　　31  　　日
                    家事法庭    法  官  潘雅惠
以上正本係照原本作成。
如對本判決上訴，須於判決送達後20日內向本院提出上訴狀（須
附繕本）並需繳納上訴費用新臺幣4,500 元。
中　　華　　民　　國　 110  　年　　 8　月　　31  　　日
                                書記官　陳智仁